【裁判字號】    94,上易,986
【裁判日期】    950815
【裁判案由】    給付酬金
【裁判全文】
臺灣高等法院民事判決                 94年度上易字第986號
上  訴  人  永泰建設股份有限公司
法定代理人  丙○○
訴訟代理人  藺超群律師
被  上訴人  乙○○
上列當事人間請求給付酬金事件，上訴人對於中華民國94年10月
31日臺灣士林地方法院93年度訴字第1061號第一審判決提起上訴
，本院於95年8月8日言詞辯論終結，判決如下：
    主      文
原判決不利於上訴人部分廢棄。
上廢棄部分，被上訴人在第一審之訴及其假執行之聲請均駁回。
第一審（除確定部分外）、第二審訴訟費用均由被上訴人負擔。
    事實及理由
一被上訴人起訴主張：上訴人前在臺北市○○區○○路、五分街
  一帶，興建永泰金城房屋一批，共約250戶，因對外通路為無
  照攤販所占用，使欲購買房屋之客戶卻步，造成房屋無法出售
  及出租，乃由其法定代理人丙○○委任伊代為辦理規劃、行銷
  、出租、買賣事宜，伊乃積極協調無照攤販讓出通路，並進行
  招商促銷等方案，使該批房屋逐步銷售或出租。迨至民國92年
  3月18日，兩造簽訂房屋租賃協議書（下稱租賃協議書），約
  定餘屋17戶由伊承租，復於92年8月21日簽訂房屋租賃修訂協
  議書（下稱修訂協議書），依第5條約定，倘房屋於租賃期間
  ，由伊賣出者，上訴人應給付伊成交價2%之報酬，由上訴人賣
  出者，仍應給付伊成交價1%之報酬。嗣經伊調取該批房屋之土
  地及建物謄本，始悉門牌臺北市○○區○○街87號、99號房屋
  及安康路472號、474號房屋（以下依序簡稱五分街87號、99號
  房屋、安康路472號、474號房屋，總稱系爭房屋）業以買賣為
  原因移轉所有權予他人，依修訂協議書第5條約定，上訴人自
  應給付系爭房屋買賣成交價1%之服務報酬予伊。爰求為判命上
  訴人給付新臺幣（下同）245萬7,000元，及自起訴狀繕本送達
  翌日起算之法定遲延利息等語。
二上訴人則以：五分街87號、99號房屋原即依序登記為訴外人蔡
  艷助、張麗華所有，再於93年5月10日、93年2月5日分別移轉
  登記予訴外人林美仁，上開房屋並無買賣之實，亦無買賣價金
  之給付，被上訴人不得依修訂協議書第5條約定請求伊給付服
  務報酬。另安康路472號、474號房屋早於92年5月16日經伊與
  蔡艷鵬出售張芳富，自無92年8月21日修訂協議書之適用，被
  上訴人亦不得據以請求服務報酬。又租賃協議書、修訂協議書
  之出租人為伊與地主蔡艷鵬等人，被上訴人向伊請求給付服務
  報酬，於法未合等語為辯。
三原審判命上訴人應給付被上訴人97萬0,790元，及自93年10月
  22日起至清償日止，按年利率5%計算之利息。並駁回被上訴人
  其餘之訴。被上訴人就其敗訴部分，未提起上訴，已告確定。
  上訴人就其敗訴部分，提起上訴，其上訴聲明：
  (一)原判決不利於上訴人部分廢棄。
  (二)上廢棄部分，駁回被上訴人在第一審之訴。
  被上訴人則聲明：上訴駁回。
四兩造不爭執之事實（原審卷(一)89-91頁，本院卷60-63、239、
  240頁）：
  (一)委任書、租賃協議書、修訂協議書、存證信函之真正（原審
    卷(一)14-23頁）。
  (二)系爭房屋之租賃期間係自92年4月1日至95年3月31日，兩造
    於92年3月18日先簽立租賃協議書，並訂有房屋租賃契約書
    （原審卷(二)9-141頁，本院卷165-218頁），再於92年8月21
    日簽立修訂協議書，其第1條、第2條、第3條係約定自92年8
    月1日起至95年3月31日止房屋租金之計算方式。
  (三)兩造間就系爭房屋之權利義務係由租賃協議書延續而來，如
    租賃協議書與修訂協議書有不相同之處，應以修訂協議書為
    準。
  (四)依土地登記謄本、建物登記謄本記載（原院卷(一)24-33頁）
    ，系爭房屋所有權變動及變動後設定抵押權情形如下：
    1.五分街99號房屋：
      (1)於93年2月5日以「買賣」為原因，移轉所有權登記予林
        美仁（原因發生日期：93年1月19日）。
      (2)於93年8月11日以林美仁為義務人兼債務人，設定6,600
        萬元之最高限額抵押權予華南銀行。
    2.五分街87號房屋：
      (1)於93年5月10日以「買賣」為原因，移轉所有權登記予
        林美仁（原因發生日期：93年4月23日）。
      (2)於93年8月11日以林美仁為義務人兼債務人，設定6,600
        萬元之最高限額抵押權予華南銀行。
    3.安康路472號房屋：
      (1)於93年8月17日以「買賣」為原因，移轉所有權登記予
        陳志斌（原因發生日期：93年7月21日）。
      (2)於93年8月18日以陳志斌為義務人兼債務人，設定3,864
        萬元之最高限額抵押權予中聯信託。
    4.安康路474號房屋：
      (1)於93年8月17日以「買賣」為原因，移轉所有權登記予
        張慧淑（原因發生日期：93年7月21日）。
      (2)於93年8月18日以張慧淑為義務人兼債務人，設定1,656
        萬元之最高限額抵押權予中聯信託。
  (五)五分街99號房屋、87號房屋於設定最高限額抵押權予華南銀
    行時未據提出買賣契約，係由華南銀行依現值鑑價，93年7
    月20日之鑑定價格為：五分街99號房屋（含基地）1,863萬
    4,000元，五分街87號房屋（含基地）1,256萬5,000元（原
    審卷卷(一)71頁，卷(二)179-181頁，華南銀行大同分行93年12
    月19日（93）華同放字第256號函、94年9月30日函附消費者
    貸款申請及調查表、房地產鑑定表）。
  (六)安康路472號房屋及所坐落土地於設定最高限額抵押權予中
    聯信託時，所提供之買賣契約載明買賣價格為4,600萬元，
    買受人為陳志斌；安康路474號房屋及所坐落土地於設定最
    高限額抵押權予中聯信託時，所提供之買賣契約載明買賣價
    格為1,988萬元，買受人為張慧淑（見原審卷(一)第63-68頁，
    買賣契約）。
  (七)張麗華、蔡艷助並未購買五分街99號、87號房地。
五被上訴人主張系爭房屋於修訂協議書所定租賃期間內，以買賣
  原因移轉所有權予他人，上訴人應依修訂協議書第5條約定，
  給付系爭房屋成交價1%之服務報酬等語，惟為上訴人所否認，
  並以前詞置辯。經查：
  (一)上訴人抗辯修訂協議書之締約出租人非僅其一人等語，業據
    提出修訂協議書及房屋租賃契約書等件為證（原審卷(一)86、
    87頁，卷(二)8-141頁）。依修訂協議書首段記載：「立修訂
    協議書人：出租人：永泰建設（股）公司（即上訴人）『等
    』（以下簡稱甲方）  承租人：乙○○（以下簡稱乙方〈誤
    植為甲方〉）  茲就民國九十二年三月十八日于藺大律師超
    群君處，甲乙雙方所訂之房屋租賃契約書及房屋租賃協議書
    雙方同意修訂如后」等字，可知修訂協議書之締約出租人即
    為租賃協議書及房屋租賃契約書所載之出租人。雖租賃協議
    書首段僅記載：「立協議書人  出租人：永泰建設（股）公
    司『等』（以下簡稱甲方）」等字（原審卷(一)15頁），惟依
    房屋租賃契約書之記載，即明出租人未必全為上訴人，尚因
    房屋門牌號碼之不同，而異其出租人，其中五分街87號房屋
    之出租人為蔡艷助（原審卷(二)63-67頁，本院卷192-194頁）
    ，五分街99號房屋之出租人為張麗華（原審卷(二)90-94頁，
    本院卷201-203頁），安康路472號、474號房屋之房屋、土
    地出租人依序為上訴人、蔡艷鵬（本院卷171-173、177-179
    頁），再參以被上訴人所述：「出租人是上訴人永泰建設公
    司及蔡艷鵬（指地主蔡艷鵬、蔡艷助、張麗華等人），蔡艷
    鵬都委託永泰公司處理，出租人除上訴人外，還包括蔡艷鵬
    」等情（本院卷243頁），應堪認上訴人前揭抗辯，為可採
    信。
  (二)依租賃協議書及房屋租賃契約書第2條、第3條約定，被上訴
    人自92年4月1日起至95年3月31日止，以每月每戶3萬5, 000
    元承租整批17戶房地；第4條並約定，經被上訴人直接介紹
    銷售承房屋，且使買賣成交者，出租人上訴人、蔡艷鵬等人
    應按該房屋買賣成交金額2.5%支付服務報酬予被上訴人（原
    審卷(一)15頁，卷(二)8-141頁）。而修訂協議書第1條至第3條
    則分別約定被上訴人承租之房地，自92年8月1日起至93年1
    月30日止，只負擔水電費及大樓管理費，上訴人不收取租金
    ；自93年2月1日起至94年3月30日止，上訴人每月收租金10
    萬元；自94年4月1日起至95年3月31日止，租金再議，顯已
    變更租賃協議書有關自92年8月1日起之租金給付約定（原審
    卷(一)19頁）；第5條並約定：「由於雙方租賃關係係由合作
    開發情事而發生，故於租賃期間，甲方（指出租人，含上訴
    人、蔡艷鵬等人）所銷售之房屋，應支付乙方（指被上訴人
    ）服務報酬，其金額為經甲方賣出，其買賣成交價金之百分
    之一，經乙方賣出其金額為買賣成交價金之百分之二」（原
    審卷(一)19頁），即租賃期間，出租人所銷售之房屋，出租人
    應按買賣成交價1%給付被上訴人服務報酬，被上訴人所銷售
    之房屋，該房屋出租人應按買賣成交價2%給付被上訴人服務
    報酬。亦已變更租賃協議書第4條有關服務報酬之給付約定
    。
  (三)由修訂協議書第5條約定，可知在租賃期間內，不論被上訴
    人或出租人銷售房屋，被上訴人均可請求服務報酬，此乃因
    被上訴人給付出租人之租金方式已異於租賃協議書及房屋租
    賃契約書之約定所致。又基於法律關係之安定性，除非修訂
    協議書明定溯及既往自92年4月1日生效，否則修訂協議書仍
    應自92年8月21日簽訂後始生效。是故在修訂協議書所定租
    賃期間（92年8月1日至95年3月31日止）以內，由出租人銷
    售之房屋，被上訴人始得依上開約定請求服務報酬。至修訂
    協議書之外之其他租賃期間（即租賃協議書約定之租期92年
    4月1日起至92年7月31日止），由出租人銷售之房屋，被上
    訴人尚不得請求服務報酬。
  (四)再者，證人即上訴人前副總經理甲○○於本院結稱：「（問
    ：系爭租賃協議書第4條所定『買賣成交』、『成交金額』
    ，及系爭修訂協議書第5條所定『買賣成交價金』，係指訂
    立買賣契約時之買賣價金？還是指完成不動產所有權移轉登
    記時之買賣價金？）簽約就算，公契較低，私契較合理」（
    本院卷226頁）、「（問：修訂協議書第五條所講的給付酬
    金的方式，是以需要房地辦理過戶嗎？）不需要，只要訂立
    買賣契約書就可以。（問：如果沒有付清價款如何處理？）
    傭金仍然按照買賣契約來付，後續問題是公司處理」等語（
    本院卷245頁），應認自92年8月1日起至95年3月31日止前揭
    房屋租賃期間，有成立房屋（含基地，否則修訂協議書不必
    列蔡艷鵬等人為出租人之一）買賣契約者，該房屋之出租人
    （上訴人、蔡艷鵬等人）始有按買賣契約之成交價金，按約
    定數額給付服務報酬予被上訴人之可言，倘房屋買賣契約非
    在前揭租賃期間成立者，尚無上開約定之適用。至賣出之房
    地於何時辦理所有權移轉登記，上訴人、蔡艷鵬等人（下稱
    出租人）何時給付服務報酬，均與上開約定無涉。被上訴人
    所稱甲○○於訂約時，並未告知祇要訂立買賣契約即可給付
    傭金，且修訂協議書第6條亦約定過戶手續辦竣後給付傭金
    云云，顯係將前揭服務報酬之發生，與報酬給付時間、被上
    訴人搬遷期限，混為一談，要無可取。
  (五)關於五分街87號、99號房屋部分：
    五分街87號房屋及其基地分別於93年4月21日、92年2月25日
    登記為蔡艷助所有，五分街99號房屋及其基地均於92年2月
    25日登記為張麗華所有，上開房地均於92年3月18日由訴外
    人即上訴人前副總經理甲○○代理出租予被上訴人，有兩造
    所不爭執之土地及建物所有權狀、房屋租賃契約書等件可稽
    （原審卷(二)63-67、90-94、148頁，本院卷83、84、97、98
    、192-194、201-203頁）；甲○○並於同日代理蔡艷助、張
    麗華與被上訴人簽訂房屋租賃協議書（原審卷(一)15-18頁）
    ，雙方復於92年8月21日簽訂修訂協議書（同上卷19、20、
    86、87頁），就上開房地而言，蔡艷助、張麗華即為修訂協
    議書所指之出租人，上開房地倘於92年8月1日至95年3月31
    日租賃期間賣出者，依修訂協議書第5條約定，應給付報酬
    予被上訴人者，即係蔡艷助、張麗華，而非上訴人。準此，
    蔡艷助以買賣為原因，於93年5月10日將五分街87號房地所
    有權移轉登記予林美仁，張麗華於93年2月5日以買賣為原因
    ，將五分街99號房地所有權移轉登記予林美仁，姑不論其間
    買賣是否屬虛，被上訴人依修訂協議書第5條約定，祇能向
    蔡艷助、張麗華請求給付服務報酬，其竟請求上訴人給付，
    洵屬無據。至張麗華、蔡艷助與上訴人或林美仁間有何契約
    關係，而取得上開房地所有權，乃另屬一事，仍無礙張麗華
    、蔡艷助為修訂協議書及房屋租賃契約書所指出租人，並負
    修訂協議書約定給付服務報酬義務之事實，併此敘明。
  (六)關於安康路472號、474號房屋部分：
    上訴人抗辯安康路472號、474號房屋早於修訂協議書簽訂前
    即售出，僅因辦理貸款而拖延1年始辦竣所有權移轉登記等
    語，業據提出不動產買賣契約書為證（本院卷21-34頁），
    並經證人張芳富於94年7月1日在原審結稱：其於92年5月間
    以6,000萬元購買安康路472、474號房地，因無法辦貸款，
    故借用子女陳志斌、張慧淑名義登記，陳志斌、張慧淑有與
    上訴人公司簽約，過近1年始辦成貸款，其與陳志斌、張慧
    淑並無買賣契約，其共開立面額1,500萬元支票付款等語明
    確（原審卷(一)137、138頁），核與證人甲○○結證所述：其
    幫上訴人賣安康路472號、474號房屋，其與張芳富簽約，惟
    張芳富年紀已大，貸款條件不足，後來以其子女陳志斌、張
    慧淑名義訂約辦理貸款，買賣價金以陳志斌、張慧淑所訂為
    準，因為有面積誤差之問題等情相符（本院卷226頁），參
    以中聯信託投資公司於原審檢送關於安康路472號、474號房
    地買賣契約書，其上記載賣方為上訴人、蔡艷鵬，買方為陳
    志斌、張慧淑，買賣價金各為4,600萬元、1,988萬元（合計
    6,588萬元），簽約日期及付訂金日期均為95年5月16日，並
    為兩造所不爭執（原審卷(一)63-68、81頁），應堪信為真實
    。是上訴人、蔡艷鵬既早於92年5月16日與陳志斌、張慧淑
    簽訂安康路472號、474號房地買賣契約，依前揭說明，斯時
    尚未簽訂修訂協議書，被上訴人自不得依該協議書第5條約
    定，請求上訴人給付是項買賣房屋部分之服務報酬，更不得
    向非土地出租人之上訴人請求給付是項買賣土地部分之服務
    報酬。被上訴人所稱上開房地所有權移轉登記之日期均在修
    訂協議書所定租賃期間內，上訴人仍應給付其是項買賣之服
    務報酬一節，非惟為上訴人所否認，且與上開說明不合，被
    上訴人復未舉證證明兩造有此約定，其上開主張，殊無足取
    。
六從而，被上訴人依修訂協議書第5條約定，請求上訴人給付服
  務報酬97萬0,790元（原請求245萬7,000元，原審僅判准97萬
  0,790元，其餘請求則經駁回確定），與自起訴狀繕本送達翌
  日即93年10月22 日起至清償日止，按年利率5%計算之利息，
  為無理由，應予駁回。其假執行之聲請，亦失所附麗，應併予
  駁回。原審就上開不應准許部分，為上訴人敗訴之判決，並為
  假執行之宣告，尚有未洽。上訴意旨指摘原判決此部分不當，
  求予廢棄改判，為有理由。爰由本院予以廢棄，改判如主文第
  二項所示。又兩造其餘之攻擊或防禦方法及未經援用之證據，
  經本院斟酌後，認為均不足影響本判決之結果，自無逐一詳予
  論駁之必要，併此敘明。
七據上論結，本件上訴為有理由，依民事訴訟法第450條、第78
  條，判決如主文。
中    華    民    國    95    年     8    月    15    日
                  民事第十六庭審判長法  官  沈方維
                                    法  官  王淇梓
                                    法  官  張競文
正本係照原本作成。
不得上訴。
中    華    民    國    95    年    8     月    15    日
                                    書記官  章大富


司法院資訊處製作；財團法人民間司法改革基金會備份。
